ACORDAO-COMPLETO-2456221

ACÓRDÃO 7264/2021 ATA 13/2021 - PRIMEIRA CÂMARA

VISTOS, relatados e discutidos estes autos de tomada de contas especial de responsabilidade de Auri Wulange Ribeiro Jorge, prefeito de  Axixá do Tocantins/TO no período de 2013 a 2016, e de Damião Castro Filho, prefeito na gestão de 2017 a 2020, em razão de omissão no dever de prestar contas dos recursos recebidos pelo município por força do Programa Nacional de Apoio ao Transporte Escolar (Pnate) , no exercício de 2016;
ACORDAM os Ministros do Tribunal de Contas da União, reunidos em Sessão da 1ª Câmara, ante as razões expostas pelo Relator, em:
9.1. julgar irregulares as contas de Auri Wulange Ribeiro Jorge (CPF XXX.347.481-XX) e de Damião Castro Filho (CPF XXX.376.491-XX) , com fundamento nos arts. 1º, inciso I, 16, inciso III, alíneas "b" e "c" da Lei 8.443/1992, c/c com arts. 1º, inciso I, 209, incisos I e III, do Regimento Interno do TCU;
9.2. condenar o responsável Auri Wulange Ribeiro Jorge (CPF XXX.347.481-XX) , com fundamento no art. 19, caput, da Lei 8.443/1992, c/c com o art. 210 do RI/TCU, ao pagamento das quantias a seguir especificadas, com a fixação do prazo de 15 (quinze) dias, a contar da notificação, para comprovar, perante o Tribunal (art. 23, inciso III, alínea "a", da Lei 8.443/1992, c/c art. 214, inciso III, alínea "a", do RI/TCU) , o recolhimento das dívidas aos cofres do Fundo Nacional de Desenvolvimento da Educação, atualizadas monetariamente e acrescidas dos juros de mora, calculados da data indicada até a data do efetivo recolhimento e com o abatimento de valores acaso já satisfeitos, na forma prevista na legislação em vigor:
	Data de ocorrência
	Valor histórico (R$) 

	12/1/2016
	2.400,00

	21/1/2016
	5.722,20

	25/1/2016
	3.814,80

	3/2/2016
	450,00

	4/3/2016
	3.541,60

	7/3/2016
	5.000,00

	23/3/2016
	957,00

	11/4/2016
	9.500,00

	6/5/2016
	9.500,00

	8/6/2016
	6.799,00

	10/6/2016
	2.000,00

	13/6/2016
	735,77

	7/7/2016
	8.616,00

	20/7/2016
	959,70

	7/10/2016
	8.799,50

	14/10/2016
	2.000,00

	17/10/2016
	9.555,00

	20/10/2016
	2.000,00

	21/10/2016
	1.599,50

	25/10/2016
	3.339,00

	18/11/2016
	5.300,00

	5/12/2016
	3.599,50

	9/12/2016
	7.199,00

	13/12/2016
	2.000,00

	14/12/2016
	1.000,00

	19/12/2016
	1.250,00

9.3. aplicar ao responsável Auri Wulange Ribeiro Jorge (CPF XXX.347.481-XX) a multa prevista no art. 57 da Lei 8.443/1992, c/c o art. 267 do Regimento Interno, no valor de R$ 10.000,00 (dez mil reais) , com a fixação do prazo de 15 (quinze) dias, a contar da notificação, para comprovar, perante o Tribunal (art. 214, inciso III, alínea "a", do Regimento Interno) , o recolhimento da dívida aos cofres do Tesouro Nacional, atualizada monetariamente desde a data deste acórdão até a do efetivo recolhimento, se for paga após o vencimento, na forma da legislação em vigor;
9.4. aplicar ao responsável Damião Castro Filho (CPF XXX.376.491-XX) , a multa prevista no art. 58, inciso II, da Lei 8.443/1992, c/c o art. 268, inciso II, do Regimento Interno do TCU, no valor de R$ 20.000,00 (vinte mil reais) , fixando-lhe o prazo de quinze dias, a contar da notificação, para que comprove, perante o Tribunal (art. 214, inciso III, alínea "a", do Regimento Interno do TCU) , o recolhimento da dívida aos cofres do Tesouro Nacional, atualizada monetariamente desde a data do acórdão que vier a ser proferido por este Tribunal até a do efetivo recolhimento, se paga após o vencimento, na forma da legislação em vigor;
9.5. autorizar, desde logo, nos termos do art. 28, inciso II, da Lei 8.443/1992, a cobrança judicial das dívidas caso não atendidas as notificações a que se referem as alíneas anteriores;
9.6. autorizar também, desde logo, se requerido, com fundamento no art. 26, da Lei 8.443, de 1992, c/c o art. 217, §§ 1º e 2º do RI/TCU, o parcelamento das dívidas em até 36 (trinta e seis) parcelas, incidindo, sobre cada parcela, corrigida monetariamente, os correspondentes acréscimos legais, fixando-lhe o prazo de 15 (quinze) dias, a contar do recebimento da notificação, para comprovar, perante o Tribunal, o recolhimento da primeira parcela, e mensalmente, a contar da parcela anterior, para comprovar os recolhimentos das demais parcelas, devendo incidir, sobre cada valor mensal, atualizado monetariamente, os juros de mora devidos, no caso do débito, na forma prevista na legislação em vigor, alertando os responsáveis de que a falta de comprovação do recolhimento de qualquer parcela importará o vencimento antecipado do saldo devedor, nos termos do § 2º do art. 217 do Regimento Interno deste Tribunal; 
 9.7. dar ciência desta deliberação ao Procurador-Chefe da Procuradoria da República no Estado do Tocantins, nos termos do § 3º do art. 16 da Lei 8.443/1992 c/c o § 7º do art. 209 do Regimento Interno do TCU, para adoção das medidas que entender cabíveis;
9.8. dar ciência desta deliberação ao Fundo Nacional de Desenvolvimento da Educação e aos responsáveis.

Tomada de contas especial em razão de omissão do dever de prestar contas dos recursos recebidos pelo município por força do Programa Nacional de Apoio ao Transporte Escolar (Pnate).

Primeira Câmara

Município de Axixá do Tocantins/TO.

3. Responsáveis: Auri Wulange Ribeiro Jorge (XXX.347.481-XX) e Damiao Castro Filho (XXX.376.491-XX).

13.1. Ministros presentes: Walton Alencar Rodrigues (Presidente), Benjamin Zymler, Vital do Rêgo (Relator) e Jorge Oliveira.
13.2. Ministro-Substituto presente: Augusto Sherman Cavalcanti.

ACORDAO-COMPLETO-2565683

Acórdão 2132/2023 - Primeira Câmara

VITAL DO RÊGO

Adoto como parte do relatório a instrução de mérito elaborada no âmbito da Secretaria de Controle Externo de Tomada de Contas Especial - SecexTCE (peça 115) , que contou com parecer favorável da chefia imediata (peça 116) e da unidade técnica (peça 117) , a seguir transcrita:
"INTRODUÇÃO
Cuidam os autos de tomada de contas especial instaurada pelo Fundo Nacional de Desenvolvimento da Educação, em desfavor de Auri Wulange Ribeiro Jorge, Prefeito Municipal no período de 1º/1/2013 a 31/12/2016, em razão da omissão no dever de prestar contas dos recursos recebidos por força do Programa Nacional de Apoio ao Transporte Escolar (PNATE) , no exercício de 2016, cujo prazo encerrou-se em 21/8/2017.
HISTÓRICO
Em 28/6/2018, com fundamento na IN/TCU 71/2012, alterada pela IN/TCU 76/2016 e DN/TCU 155/2016, o dirigente do Fundo Nacional de Desenvolvimento da Educação autorizou a instauração da tomada de contas especial (peça 1) . O processo foi registrado no sistema e-TCE com o número 1165/2018.
Os recursos repassados pelo FNDE ao município de Axixá do Tocantins/TO, no âmbito do Programa Nacional de Apoio ao Transporte Escolar (Pnate) - exercício 2016, totalizaram R$ 107.124,08 (peça 8) . 
O fundamento para a instauração da Tomada de Contas Especial, conforme consignado na matriz de responsabilização elaborada pelo tomador de contas, foi a constatação da seguinte irregularidade:
Deixar de prestar contas contrariando o disposto no parágrafo único do art. 70 da CF, quando deveria ter apresentado o processo de prestação de contas no prazo máximo de cento e vinte dias, contados da data do encerramento do exercício financeiro.
O responsável arrolado na fase interna foi devidamente comunicado e, diante da ausência de justificativas suficientes para elidir a irregularidade e da não devolução dos recursos, instaurou-se a tomada de contas especial.
No relatório (peça 19) , o tomador de contas concluiu que o prejuízo importaria no valor atualizado sem juros, em 2/7/2020, de R$ 122.414,88, imputando-se a responsabilidade a Auri Wulange Ribeiro Jorge, Prefeito Municipal no período de 1º/1/2013 a 31/12/2016, na condição de gestor dos recursos. 
Em 10/12/2018, a Controladoria-Geral da União emitiu o relatório de auditoria (peça 20) , em concordância com o relatório do tomador de contas. O certificado de auditoria e o parecer do dirigente do órgão de controle interno concluíram pela irregularidade das presentes contas (peças 21 e 22) .
Em 13/12/2018, o ministro responsável pela área atestou haver tomado conhecimento das conclusões contidas no relatório e certificado de auditoria, bem como do parecer conclusivo do dirigente do órgão de controle interno, manifestando-se pela irregularidade das contas, e determinou o encaminhamento do processo ao Tribunal de Contas da União (peça 23) .
Em instrução inicial (peça 26) , foi proposta a citação e audiência do responsável Auri Wulange Ribeiro Jorge, em razão da não comprovação da boa e regular aplicação dos recursos federais repassados ao município de Axixá do Tocantins/TO, em face da omissão no dever de prestar contas dos valores transferidos, no âmbito do Programa Nacional de Apoio ao Transporte Escolar (PNATE) , no exercício de 2016, cujo prazo encerrou-se em 21/8/2017.
Após tentativas de citação e audiência do responsável, e diante de sua revelia, foi proposto o julgamento das contas pela irregularidade, com condenação em débito e aplicação de multa (peça 49) .
Posteriormente, o FNDE encaminhou a Informação 190/2020 (peça 52) , informando que foi apresentada documentação intempestiva a título de prestação de contas do PNATE/2016, e que seria objeto de nota técnica, a ser encaminhada ao TCU.
Estando o feito no Gabinete do Relator, determinou-se a restituição dos autos para a SecexTCE, a fim de examinar a nova documentação, conforme despacho de peça 54.
Realizada a diligência para obtenção da referida manifestação técnica, proposta por meio da instrução de peça 56, o FNDE encaminhou a Nota Técnica 1824877/2020 (peça 64) .
Em instrução de peça 69, após analisar a Nota Técnica 1824877/2020 (peça 64) , concluiuse pela necessidade de realização de nova citação pela irregularidade abaixo:
Irregularidade: ausência do Parecer Conclusivo do Conselho de Acompanhamento e Controle Social do FUNDEB - CACS, na prestação de contas dos recursos federais repassados ao município de Axixá do Tocantins/TO, no âmbito do Programa Nacional de Apoio ao Transporte Escolar  (PNATE) , no exercício de 2016.
Evidência da irregularidade: documento técnico presente na peça 64.
Normas infringidas: art. 37, caput, c/c o art. 70, parágrafo único, da Constituição da República Federativa do Brasil; art. 93, do Decreto-lei 200/1967; art. 66, do Decreto 93.872/1986; e art. 16, §1º, inciso II, da Resolução CD/FNDE 5/2015.
Débitos relacionados aos responsáveis Auri Wulange Ribeiro Jorge e Damião Castro Filho:
	Data de ocorrência
	Valor histórico (R$) 

	12/1/2016
	2.400,00

	21/1/2016
	5.722,20

	25/1/2016
	3.814,80

	3/2/2016
	450,00

	4/3/2016
	3.541,60

	7/3/2016
	5.000,00

	23/3/2016
	957,00

	11/4/2016
	9.500,00

	6/5/2016
	9.500,00

	8/6/2016
	6.799,00

	10/6/2016
	2.000,00

	13/6/2016
	735,77

	7/7/2016
	8.616,00

	20/7/2016
	959,70

	7/10/2016
	8.799,50

	14/10/2016
	2.000,00

	17/10/2016
	9.555,00

	20/10/2016
	2.000,00

	21/10/2016
	1.599,50

	25/10/2016
	3.339,00

	18/11/2016
	5.300,00

	5/12/2016
	3.599,50

	9/12/2016
	7.199,00

	13/12/2016
	2.000,00

	14/12/2016
	1.000,00

	19/12/2016
	1.250,00

Cofre credor: Fundo Nacional de Desenvolvimento da Educação.
Responsável 1: Auri Wulange Ribeiro Jorge.
Conduta: apresentar, de forma incompleta, a documentação relativa à prestação de contas dos recursos federais repassados por meio do Programa Nacional de Apoio ao Transporte Escolar (PNATE) , no exercício de 2016, em razão do não encaminhamento do Parecer Conclusivo do Conselho de Acompanhamento e Controle Social do FUNDEB (CACS) .
Nexo de causalidade: a apresentação incompleta da documentação da prestação de contas impediu a comprovação da regular aplicação dos recursos federais repassados, no âmbito do Programa Nacional de Apoio ao Transporte Escolar (PNATE) , no exercício de 2016, resultando em presunção de dano ao erário, em afronta ao art. 37, caput, c/c o art. 70, parágrafo único, da Constituição da República Federativa do Brasil; art. 93, do Decreto-lei 200/1967; art. 66, do Decreto 93.872/1986; e art. 16, §1º, inciso II, da Resolução CD/FNDE 5/2015.
Culpabilidade: não há excludentes de ilicitude, de culpabilidade e de punibilidade; é razoável supor que o responsável tinha consciência da ilicitude de sua conduta; era exigível conduta diversa da praticada, qual seja, apresentar a prestação de contas contendo todos os documentos necessários à comprovação da regular aplicação dos recursos federais repassados, conforme estabelecido nas normas aplicáveis. 
Responsável 2: Damião Castro Filho.
Conduta: descumprir o prazo originalmente estipulado para a apresentação da prestação de contas dos recursos federais recebidos à conta do Programa Nacional de Apoio ao Transporte Escolar (PNATE) , no exercício de 2016, e não apresentar justificativas ao concedente que demonstrassem a existência de impedimento de prestar contas no prazo devido.
Nexo de causalidade: a conduta descrita impediu o estabelecimento do nexo causal entre as possíveis despesas efetuadas com os recursos recebidos, no âmbito do Programa Nacional de Apoio ao Transporte Escolar (PNATE) , no exercício de 2016, em afronta ao art. 37, caput, c/c o art. 70, parágrafo único, da Constituição da República Federativa do Brasil; art. 93, do Decretolei 200/1967; art. 66, do Decreto 93.872/1986; e art. 16, da Resolução CD/FNDE 5/2015.
Culpabilidade: não há excludentes de ilicitude, de culpabilidade e de punibilidade; é razoável supor que o responsável tinha consciência da ilicitude de sua conduta; era exigível conduta diversa da praticada, qual seja, desincumbir-se do seu dever por meio da apresentação da prestação de contas no prazo e forma devidos.
Encaminhamento: citação.
Em cumprimento ao pronunciamento da unidade (peça 71) , foi efetuada a nova citação dos responsáveis, nos moldes adiante:
 Sr. Auri Wulange Ribeiro Jorge - promovida a citação do responsável, conforme delineado adiante:
	Comunicação: Ofício 36459/2020-TCU/Seproc (peça 75) 
Data da Expedição: 21/7/2020
Data da Ciência: 3/8/2020 (peça 77) 
Nome Recebedor: Thiago Mota
Observação: Ofício enviado para o endereço do responsável, conforme informado em procuração (peça 61, p. 2) 
Fim do prazo para a defesa: 18/8/2020
	
 Sr. Damião Castro Filho - promovida a citação do responsável, conforme delineado adiante:
	Comunicação: Ofício 36460/2020-TCU/Seproc (peça 76) 
Data da Expedição: 21/7/2020
Data da Ciência: 31/7/2020 (peça 78) 
Nome Recebedor: Bruno Fragata
Observação: Ofício enviado para o endereço do responsável, conforme pesquisa de endereço na base de dados da Receita Federal (peça 74) 
Fim do prazo para a defesa: 17/8/2020
	
Transcorrido o prazo regimental, o responsável Auri Wulange Ribeiro Jorge apresentou defesa, conforme documentos de peças 83 a 114, e o responsável Damião Castro Filho apresentou defesa, conforme documentos de peças 79 a 81.
ANÁLISE DOS PRESSUPOSTOS DE PROCEDIBILIDADE DA IN/TCU 71/2012
Apreciação do Prejuízo ao Contraditório e Ampla Defesa
Verifica-se que não houve o transcurso de mais de dez anos desde o fato gerador sem que tenha havido a notificação dos responsáveis pela autoridade administrativa federal competente (art. 6º, inciso II, c/c art. 19, da IN/TCU 71/2012, modificada pela IN/TCU 76/2016) , uma vez que o fato gerador da irregularidade sancionada ocorreu em 22/8/2017, haja vista que o vencimento do prazo para prestação de contas deu-se em 21/8/2017, e os responsáveis foram notificados sobre a irregularidade, pela autoridade administrativa competente, conforme abaixo:
Auri Wulange Ribeiro Jorge, por meio do edital acostado à peça 11, p. 4, publicado em 11/12/2017; e
Damião Castro Filho, por meio do ofício acostado à peça 10, p. 1, recebido em 19/9/2017 (peça 11, p. 1) .
Valor de Constituição da TCE
Verifica-se, ainda, que o valor atualizado do débito apurado (sem juros) , em 1º/1/2017, é de R$ 110.059,27, portanto, superior ao limite mínimo de R$ 100.000,00, na forma estabelecida conforme os arts. 6º, inciso I, e 19, da IN/TCU 71/2012, modificada pela IN/TCU 76/2016.
OUTROS PROCESSOS/DÉBITOS NOS SISTEMAS DO TCU COM OS MESMOS RESPONSÁVEIS
Informa-se que não foi encontrado débito imputável aos responsáveis em outros processos no Tribunal.
A tomada de contas especial está, assim, devidamente constituída e em condição de ser instruída.
EXAME TÉCNICO			
Da análise dos documentos presentes nos autos, verifica-se que Auri Wulange Ribeiro Jorge era a pessoa responsável pela gestão e execução dos recursos federais recebidos à conta do Programa Nacional de Apoio ao Transporte Escolar (PNATE) - exercício 2016, e que Damião Castro Filho era a pessoa responsável pela respectiva prestação de contas, tendo o prazo final para sua apresentação expirado em 21/8/2017.
Apesar de o tomador de contas não haver incluído Damião Castro Filho como responsável neste processo, após análise realizada sobre a documentação acostada aos autos, concluiu-se que sua responsabilidade deve ser incluída, uma vez que há evidências de que tenha tido participação na irregularidade aqui verificada, conforme será demonstrado adiante.
Verifica-se que foi dada oportunidade de defesa aos agentes responsabilizados na fase interna, em obediência aos princípios constitucionais que asseguram o direito ao contraditório e à ampla defesa (art. 5º, inciso LV, da Constituição Federal) , conforme detalhado no item "Análise dos Pressupostos de Procedibilidade da IN/TCU 71/2012", subitem "	Apreciação do Prejuízo ao Contraditório e Ampla Defesa".
Entretanto, os responsáveis não apresentaram justificativas suficientes para elidir a irregularidade e não recolheram o montante devido aos cofres do Fundo Nacional de Desenvolvimento da Educação, razão pela qual suas responsabilidades devem ser mantidas.
Passa-se agora ao exame das alegações de defesa apresentadas pelo responsável Auri Wulange Ribeiro Jorge:
Manifestação do responsável Auri Wulange Ribeiro Jorge (peça 84, p. 1-6) :
O responsável alega que a regra prevalente no sistema processual brasileiro é o de que a citação deve ser pessoal e ocorrer por oficial de justiça ou via postal, com comprovação de recebimento do citado, e tal regra não foi observada, uma vez que a citação foi realizada via postal, e consta, no Aviso de Recebimento, assinatura de pessoa desconhecida.
Esclarece que é preciso entender que o ato de citação não se cercou das necessárias verificações acerca da correção do endereço do destinatário, havendo fundadas dúvidas acerca da validade do endereço utilizado. Necessário, portanto, reconhecer a nulidade desse ato, determinando-se a reabertura de prazo para apresentação de defesa, considerando-se tempestiva, pois, a defesa que apresentou.
Análise da manifestação do responsável:
	Preliminarmente, cumpre tecer breves considerações sobre a forma como são realizadas as comunicações processuais no TCU. A esse respeito, destacam-se o art. 179, do Regimento Interno do TCU (Resolução 155, de 4/12/2002) , e o art. 4º, inciso III, § 1º, da Resolução TCU 170, de 30 de junho de 2004, in verbis:
Art. 179. A citação, a audiência ou a notificação, bem como a comunicação de diligência, farse-ão:
I - mediante ciência da parte, efetivada por servidor designado, por meio eletrônico, fac-símile, telegrama ou qualquer outra forma, desde que fique confirmada inequivocamente a entrega da comunicação ao destinatário;
II - mediante carta registrada, com aviso de recebimento que comprove a entrega no endereço do destinatário;
III - por edital publicado no Diário Oficial da União, quando o seu destinatário não for localizado
 (...) 
Art. 3º As comunicações serão dirigidas ao responsável, ou ao interessado, ou ao dirigente de órgão ou entidade, ou ao representante legal ou ao procurador constituído nos autos, com poderes expressos no mandato para esse fim, por meio de:
I - correio eletrônico, fac-símile ou telegrama;
II - servidor designado;
III - carta registrada, com aviso de recebimento;
IV - edital publicado no Diário Oficial da União, quando o seu destinatário não for localizado, nas hipóteses em que seja necessário o exercício de defesa.
Art. 4º. Consideram-se entregues as comunicações:
I - efetivadas conforme disposto nos incisos I e II do artigo anterior, mediante confirmação da ciência do destinatário;
II - realizadas na forma prevista no inciso III do artigo anterior, com o retorno do aviso de recebimento, entregue comprovadamente no endereço do destinatário;
III - na data de publicação do edital no Diário Oficial da União, quando realizadas na forma prevista no inciso IV do artigo anterior.
§ 1º O endereço do destinatário deverá ser previamente confirmado mediante consulta aos sistemas disponíveis ao Tribunal ou a outros meios de informação, a qual deverá ser juntada ao respectivo processo.
 (...) 
Bem se vê, portanto, que a validade da citação via postal não depende de que o aviso de recebimento seja assinado pelo próprio destinatário da comunicação, o que dispensa, no caso em tela, a entrega do AR em "mãos próprias". A exigência da norma é no sentido de o Tribunal verificar se a correspondência foi entregue no endereço correto, residindo aqui a necessidade de certeza inequívoca. 
Não é outra a orientação da jurisprudência do TCU, conforme se verifica dos julgados a seguir transcritos:
São válidas as comunicações processuais entregues, mediante carta registrada, no endereço correto do responsável, não havendo necessidade de que o recebimento seja feito por ele próprio (Acórdão 3648/2013-TCU-Segunda Câmara, Relator Ministro José Jorge) ;
É prescindível a entrega pessoal das comunicações pelo TCU, razão pela qual não há necessidade de que o aviso de recebimento seja assinado pelo próprio destinatário. Entregandose a correspondência no endereço correto do destinatário, presume-se o recebimento da citação. (Acórdão 1019/2008-TCU-Plenário, Relator Ministro Benjamin Zymler) ;
As comunicações do TCU, inclusive as citações, deverão ser realizadas mediante Aviso de Recebimento - AR, via Empresa Brasileira de Correios e Telégrafos, bastando para sua validade que se demonstre que a correspondência foi entregue no endereço correto. (Acórdão 1526/2007-TCU-Plenário, Relator Ministro Aroldo Cedraz) .
A validade do critério de comunicação processual do TCU foi referendada pelo Supremo Tribunal Federal, nos termos do julgamento do MS-AgR 25.816/DF, por meio do qual se afirmou a desnecessidade da ciência pessoal do interessado, entendendo-se suficiente a comprovação da entrega do "AR" no endereço do destinatário:
EMENTA: AGRAVO REGIMENTAL. MANDADO DE SEGURANÇA. DESNECESSIDADE DE INTIMAÇÃO PESSOAL DAS DECISÕES DO TRIBUNAL DE CONTAS DA UNIÃO. ART. 179 DO REGIMENTO INTERNO DO TCU. INTIMAÇÃO DO ATO IMPUGNADO POR CARTA REGISTRADA, INICIADO O PRAZO DO ART. 18 DA LEI nº 1.533/51 DA DATA CONSTANTE DO AVISO DE RECEBIMENTO. DECADÊNCIA RECONHECIDA. AGRAVO IMPROVIDO.
O envio de carta registrada com aviso de recebimento está expressamente enumerado entre os meios de comunicação de que dispõe o Tribunal de Contas da União para proceder às suas intimações.
O inciso II do art. 179 do Regimento Interno do TCU é claro ao exigir apenas a comprovação da entrega no endereço do destinatário, bastando o aviso de recebimento simples.
Dessa forma, não há necessidade de que o ofício de citação devesse ser assinado pelo próprio responsável, desde que comprovado que foi enviado para endereço conhecido do mesmo, e foi o que ocorreu, no caso concreto, uma vez que a citação foi direcionada ao endereço informado pelo próprio responsável, constante na procuração por ele apresentada (peça 61, p. 2) , o que causa estranheza quando o mesmo levanta dúvidas acerca da validade do endereço utilizado.
No entanto, a alegação da nulidade da citação funda-se na necessidade do responsável de que sua defesa fosse recebida e apreciada, o que se verifica no caso concreto, uma vez que está sendo analisada, em homenagem ao princípio da verdade real que rege esta Corte.
Dessa forma, rejeitam-se parcialmente as alegações de defesa apresentadas pelo responsável Auri Wulange Ribeiro Jorge, no sentido de negar a nulidade da citação.
Manifestação do responsável Auri Wulange Ribeiro Jorge (peça 84, p. 6-8) :
O responsável alega que a responsabilidade advém de quem tinha a obrigação e a possibilidade de prestar contas, ou seja, a quem estava à frente da gestão quando da fluência do prazo de apresentar as contas, que é o Sr. Damião Castro Filho.
Afirma que, tendo se afastado da administração do Município de Axixá do Tocantins/TO ante o encerramento de seu mandato, no final do ano de 2016, deixou de ter acesso a toda e qualquer documentação que se encontrava na sede do Poder Executivo Municipal.
Esclarece que, vencido o prazo para a apresentação das contas, estas não foram prestadas, tendo o Sr. Damião Castro Filho entendido por bem manter-se inerte quanto à sua obrigação, mesmo dispondo de todos os meios e documentos para tanto.
Por fim, reafirma que, tendo em vista que era impossível o cumprimento da determinação de prestar contas, e tendo estas sido regularmente apresentadas, ainda que a destempo, deve ser afastada qualquer responsabilização pela não apresentação tempestiva, bem como por qualquer irregularidade nos dados e documentos apresentados, eis que estes estavam sob a responsabilidade do gestor que assumiu o Município no ano em que deveriam ter sido prestadas as contas.
Análise da manifestação do responsável:
De fato, cabe reconhecer que o prazo para prestar contas do PNATE/2016 recaiu na gestão do sucessor, o Sr. Damião Castro Filho, também chamado aos autos pelo débito apurado.
No entanto, não há evidências de que o responsável Auri Wulange Ribeiro Jorge tenha disponibilizado todas as condições materiais mínimas e necessárias para que seu sucessor pudesse cumprir com o seu dever de prestar contas no prazo e forma devidos, e o mesmo não apresentou documentação comprobatória, em sua defesa, que demonstrasse que agiu com zelo e repassou, para o seu sucessor, toda a documentação que seria necessária para a prestação de contas do PNATE/2016.
Da mesma forma, não há como admitir que qualquer irregularidade nos dados e documentos apresentados é de responsabilidade do sucessor, pelo simples fato de que os mesmos estavam sob a sua custódia, mesmo porque a aplicação desses recursos se deu totalmente na gestão do responsável Auri Wulange Ribeiro Jorge.
Nesse sentido, não há como afastar a responsabilidade do Sr. Auri Wulange Ribeiro Jorge, razão pela qual rejeitam-se as suas alegações de defesa.
Manifestação do responsável Auri Wulange Ribeiro Jorge (peça 84, p. 8-11) :
O responsável alega que, apesar do lapso ocorrido, em nenhum momento o objeto do Programa Nacional de Apoio ao Transporte Escolar deixou de ser atendido, conforme se demonstra através dos documentos que anexou a sua defesa, sendo que, além dos documentos de despesas com combustíveis e das demais despesas realizadas na consecução do programa, outros documentos comprovam a regular aplicação das verbas.
Afirma que a comprovação da execução regular das verbas, embora ausente o Parecer do Conselho Social, se dá através dos recibos, notas fiscais e extratos anexos, razão pela qual deve-se considerar como regulares as contas apresentadas.
Análise da manifestação do responsável:
Cumpre destacar que o art. 16, §1º, da Resolução CD/FNDE 5/2015 estabelece que o Conselho de Acompanhamento e Controle Social do FUNDEB - CACS deverá emitir parecer conclusivo sobre a prestação de contas dos recursos repassados à conta do PNATE.
A importância do parecer conclusivo do conselho de controle social e a sua ausência/deficiência como motivo para a impugnação do valor total repassado estão consubstanciados em várias deliberações do Tribunal, a exemplo das seguintes: Acórdão 2002/2018-TCU-Primeira Câmara, Relator Ministro Augusto Sherman; Acórdão 2305/2017-TCU-Segunda Câmara, Relator Ministro José Mucio Monteiro; Acórdão 2762/2016-TCU-Segunda Câmara, Relator Ministro Vital do Rêgo; e Acórdão 289/2009-TCU-Primeira Câmara, Relator Ministro Augusto Nardes.
A respeito da ausência dessa documentação, importante observar que as prestações de contas recebidas pelo FNDE, no âmbito do PNATE, possuem natureza essencialmente declaratória, pois, em consonância com a sistemática e as regras que regulam aquele programa, as ações de fiscalização mais relevantes cabem ao CACS, colegiado incumbido de acompanhar a aplicação dos recursos federais e de receber e emitir parecer conclusivo acerca da aprovação ou não da execução do programa. Logo, a manifestação do Conselho constitui-se em importante instância de controle sobre a correção do uso dos recursos repassados. Assim, a ausência do mencionado parecer do CACS impediu a comprovação da boa e regular aplicação dos valores federais, conforme sedimentado na jurisprudência do TCU acima citada.
Dessa forma, no presente caso, assistiu razão ao FNDE em não aprovar a prestação de contas do PNATE/2016, em razão da ausência do Parecer Conclusivo do Conselho de Acompanhamento e Controle Social do FUNDEB - CACS.
Cumpre destacar que o vencimento do prazo para apresentação das contas do PNATE/2016 foi em 21/8/2017, e a apresentação intempestiva da prestação de contas somente ocorreu em 13/1/2020 (peça 67) .
Essa situação inviabilizou, na época prevista, a análise da pertinente prestação de contas pelo CACS e emissão do respectivo parecer conclusivo, afastando a responsabilidade do então Presidente desse Conselho pela omissão/ausência desse documento técnico.
Observa-se que a citação inicial foi pela omissão na prestação de contas do PNATE/2016, tendo sido apresentada intempestivamente em 13/1/2020, posto que o prazo para apresentação das contas foi até 21/8/2017. Em consequência, a não apresentação das contas no prazo devido impossibilitou a fiscalização das contas pelo CACS, levando à omissão/ausência do parecer conclusivo desse Conselho.
Por conseguinte, cabia ao responsável Auri Wulange Ribeiro Jorge apresentar o referido parecer conclusivo ou suprir a sua emissão, por exemplo, com documentação probatória da regularidade das informações apresentadas na prestação de contas intempestiva.
Essa assertiva está em consonância com o entendimento vigente no TCU, o qual estabelece que, nesses tipos de repasse, uma vez instaurada a TCE por omissão na prestação de contas, o responsável deve apresentar todos os documentos comprobatórios das informações apresentadas na prestação de contas simplificada, tais como comprovantes de pagamentos efetuados com os recursos transferidos, notas fiscais, recibos, procedimentos licitatórios, contratos, extratos bancários, cópias de cheques e/ou ordens de pagamentos (Acórdão 289/2009-TCU-Primeira Câmara, Relator Ministro Augusto Nardes; Acórdão 3047/2007-TCU-Primeira Câmara, Relator Ministro Marcos Bemquerer; Acórdão 1423/2008-TCU-Primeira Câmara, Relator Ministro Augusto Nardes) .
Nesse diapasão, cabe ressaltar que é pacífica a jurisprudência deste Tribunal no sentido de que compete ao gestor o ônus de provar a aplicação regular dos recursos que lhe foram confiados (vide Acórdão 974/2018-TCU-Plenário, Relator Ministro Bruno Dantas; Acórdão 511/2018-TCU-Plenário, Relator Ministro Aroldo Cedraz; Acórdão 3875/2018-TCU-Primeira Câmara, Relator Ministro Vital do Rêgo; Acórdão 1983/2018-TCU-Primeira Câmara, Relator Ministro Bruno Dantas; Acórdão 1294/2018-TCU-Primeira Câmara, Relator Ministro Bruno Dantas; Acórdão 3200/2018-TCU-Segunda Câmara, Relator Ministro Aroldo Cedraz; Acórdão 2512/2018-TCU-Segunda Câmara, Relator Ministro Aroldo Cedraz; Acórdão 2384/2018-TCU-Segunda Câmara, Relator Ministro José Múcio Monteiro; Acórdão 2014/2018-TCU-Segunda Câmara, Relator Ministro Aroldo Cedraz; Acórdão 901/2018-TCU-Segunda Câmara, Relator Ministro José Múcio Monteiro; entre outros) .
No caso concreto, constatouse o envio de notas fiscais, que foram suficientes para comprovar diversas despesas realizadas com os recursos do PNATE/2016, todas relacionadas à aquisição de itens de consumo para utilização em veículos automotores, conforme tabela a seguir:
	Extrato Bancário
	Documentos encaminhados nas alegações de defesa

	Data
	Valor
	Localização
	Nota Fiscal
	Data
	Valor
	Localização

	12/1/2016
	2.400,00
	peça 9, p. 1
	5.720
	12/1/2016
	2.400,00
	peça 89

	21/1/2016
	5.722,20
	peça 9, p. 1
	5.749
	21/1/2016
	5.722,20
	peça 90

	25/1/2016
	3.814,80
	peça 9, p. 1
	Não encaminhado

	3/2/2016
	450,00
	peça 9, p. 1
	Não encaminhado

	4/3/2016
	3.541,60
	peça 9, p. 1
	5.904
	4/3/2016
	3.541,60
	peça 91

	7/3/2016
	5.000,00
	peça 9, p. 2
	5.907
	7/3/2016
	5.000,00
	peça 92

	23/3/2016
	957,00
	peça 9, p. 2
	5.974
	23/3/2016
	957,00
	peça 93

	11/4/2016
	9.500,00
	peça 9, p. 2
	6.038
	11/4/2016
	9.500,00
	peça 94

	6/5/2016
	9.500,00
	peça 9, p. 2
	6.155
	6/5/2016
	9.500,00
	peça 95

	8/6/2016
	6.799,00
	peça 9, p. 3
	6.263
6.267
	8/6/2016
	5.199,00
1.600,00
	peças 100 e 101

	10/6/2016
	2.000,00
	peça 9, p. 3
	6.274
	10/6/2016
	2.000,00
	peça 102

	13/6/2016
	735,77
	peça 9, p. 3
	6.281
	13/6/2016
	735,77
	peça 103

	7/7/2016
	8.616,00
	peça 9, p. 3
	6.360
6.361
	7/7/2016
	5.199,00
857,00
	peças 96 e 97

	20/7/2016
	959,70
	peça 9, p. 3
	6.406
	20/7/2016
	959,70
	peça 98

	7/10/2016
	8.799,50
	peça 9, p. 4
	6.770
	7/10/2016
	8.799,50
	peça 104

	14/10/2016
	2.000,00
	peça 9, p. 4
	6.789
	14/10/2016
	2.000,00
	peça 105

	17/10/2016
	9.555,00
	peça 9, p. 4
	6.793
	17/10/2016
	3.199,00
	peça 106

	20/10/2016
	2.000,00
	peça 9, p. 4
	6.799
	19/10/2016
	2.000,00
	peça 107

	21/10/2016
	1.599,50
	peça 9, p. 5
	6.807
	21/10/2016
	1.599,50
	peça 108

	25/10/2016
	3.339,00
	peça 9, p. 5
	Não encaminhado

	18/11/2016
	5.300,00
	peça 9, p. 5
	6.885
	18/11/2016
	5.300,00
	peça 110

	5/12/2016
	3.599,50
	peça 9, p. 5
	6.959
	5/12/2016
	3.599,50
	peça 111

	9/12/2016
	7.199,00
	peça 9, p. 5
	6.974
	9/12/2016
	7.199,00
	peça 112

	13/12/2016
	2.000,00
	peça 9, p. 6
	Não encaminhado

	14/12/2016
	1.000,00
	peça 9, p. 6
	Não encaminhado

	19/12/2016
	1.250,00
	peça 9, p. 6
	7.011
	19/12/2016
	1.250,00
	peça 113

Restaram ainda pendentes de comprovação os seguintes valores, que permanecerão como débito a ser ressarcido:
	Data de ocorrência
	Valor histórico (R$) 

	25/1/2016
	3.814,80

	3/2/2016
	450,00

	7/7/2016
	2.560,00

	25/10/2016
	3.339,00

	13/12/2016
	2.000,00

	14/12/2016
	1.000,00

Dessa forma, rejeitam-se parcialmente as alegações de defesa apresentadas.
Manifestação do responsável Damião Castro Filho (peça 79, p. 3-6) :
O responsável alega que o ex-Gestor Auri Wulange Ribeiro Jorge executou os valores do PNATE/2016, mas não prestou as devidas contas ou mesmo forneceu documentos capazes de se realizar tal prestação.
Afirma que, na impossibilidade de prestar contas, adotou as medidas judiciais para reaver o erário público, e ingressou com a competente ação de improbidade administrativa.
Esclarece que, mesmo não constando, nos arquivos do município, documentos hábeis para realizar a prestação de contas do PNATE/2016, conseguiu ter acesso ao extrato bancário e pode identificar as empresas beneficiadas pelas transferências bancárias e conseguir a segunda via das notas fiscais dos fornecedores beneficiados por pagamentos do PNATE/2016.
Requer que, mesmo que extemporânea, a prestação de contas deva ser analisada para se concluir pela correta ou não aplicação dos recursos públicos, e eventual dano ser ressarcido pelo exGestor Auri Wulange Ribeiro Jorge.
Análise da manifestação do responsável:
De fato, constata-se que quem geriu os recursos do PNATE/2016 foi o antecessor, Sr. Auri Wulange Ribeiro Jorge, e que este deveria ter disponibilizado as condições materiais mínimas e necessárias para que o responsável pudesse prestar contas, e não há evidências que confirmem que essa disponibilização ocorreu.
Por outro lado, não há também evidências de que o responsável Damião Castro Filho tenha adotado todas as medidas a seu alcance com vistas a cumprir com o dever de prestar contas do PNATE/2016.
Nesse ponto, cumpre destacar que o vencimento do prazo para apresentação das contas do PNATE/2016 foi em 21/8/2017, e a inclusão da prestação de contas no SiGPC somente ocorreu em 13/1/2020 (peça 67) , pelo responsável Damião Castro Filho.
Essa situação inviabilizou, na época prevista, a análise da pertinente prestação de contas pelo CACS e emissão do respectivo parecer conclusivo, afastando a responsabilidade do então Presidente desse Conselho pela omissão/ausência desse documento técnico.
Dessa forma, a responsabilidade recai sobre o responsável pela não apresentação tempestiva das contas no prazo estabelecido na Resolução CD/FNDE 5/2015.
No caso concreto, o vencimento do envio da prestação de contas no SiGPC recaiu na gestão de Damião Castro Filho (gestão 2016 a 2020) , sucessor de Auri Wulange Ribeiro Jorge (gestão 2013 a 2016) .
O relatório do tomador de contas (peça 19, p. 3) , em seu item 9, reporta a existência da adoção de medidas de resguardo ao Erário pelo sucessor (representação - peça 5) :
9. No caso em exame, não há que se falar em corresponsabilidade, pois, apesar do prazo para prestação de contas ter se encerrado em 21/08/2017 durante a gestão do Sr. Damião Castro Filho, gestão atual 2017-2020 (peça 06) , este adotou as medidas de resguardo ao erário, conforme registro efetuado no Sistema de Gestão de Prestação de Contas-SIGPC (peça 04) , e este registro refere-se à ação judicial protocolado junto à Procuradoria da República/TO e apresentada à Procuradoria Federal no FNDE.
Referida Representação consta no documento de peça 5.
Observa-se, nesse contexto que, com respeito à responsabilidade do sucessor, na tomada de contas especial instaurada por omissão, em que o prazo para prestação de contas vence na gestão seguinte à do mandatário que geriu os recursos federais recebidos, o afastamento da responsabilidade do sucessor omisso dependerá da adoção de medidas legais visando ao resguardo do patrimônio público, bem como da apresentação, ao órgão repassador, de justificativas que demonstrem o impedimento de prestar contas, no prazo devido, acompanhadas de elementos comprobatórios das ações concretas adotadas para reunir a documentação referente às contas.
Assim, se o sucessor fica impossibilitado de prestar contas dos recursos utilizados na gestão anterior, porque o seu antecessor não lhe repassou os documentos necessários para essa prestação, a jurisprudência do Tribunal reconhece a possibilidade de o sucessor ter afastada a sua responsabilidade nos autos, no caso de terem sido adotadas as medidas legais visando ao resguardo do patrimônio público (Acórdão 1541/2008-TCU-Segunda Câmara, Relator Ministro Aroldo Cedraz; Acórdão 2773/2012-TCU-Primeira Câmara, Relator Ministro José Mucio Monteiro; Acórdão 3039/2011-TCU-Segunda Câmara, Relator Ministro André de Carvalho; entre outros) .
Tal orientação decorre do Enunciado da Súmula 230 do TCU e do disposto no art. 26-A, §§ 7º ao 9º, da Lei 10.522/2002, in verbis  (grifamos) :
Súmula 230 do TCU
Compete ao prefeito sucessor apresentar a prestação de contas referente aos recursos federais recebidos por seu antecessor, quando este não o tiver feito e o prazo para adimplemento dessa obrigação vencer ou estiver vencido no período de gestão do próprio mandatário sucessor, ou, na impossibilidade de fazê-lo, adotar as medidas legais visando ao resguardo do patrimônio público.
Lei 10.522/2002
Art. 26-A.  O órgão ou entidade que receber recursos para execução de convênios, contratos de repasse e termos de parcerias na forma estabelecida pela legislação federal estará sujeito a prestar contas da sua boa e regular aplicação, observando-se o disposto nos §§ 1º a 10 deste artigo.
§ 7º Cabe ao prefeito e ao governador sucessores prestarem contas dos recursos provenientes de convênios, contratos de repasse e termos de parcerias firmados pelos seus antecessores. 
§ 8º Na impossibilidade de atender ao disposto no § 7º, deverão ser apresentadas ao concedente justificativas que demonstrem o impedimento de prestar contas e solicitação de instauração de tomada de contas especial. 
§ 9º Adotada a providência prevista no § 8º, o registro de inadimplência do órgão ou entidade será suspenso, no prazo de até 48 (quarenta e oito) horas, pelo concedente.
À luz das disposições acima, não é difícil notar que foram erigidas duas condições cumulativas e indispensáveis ao afastamento da corresponsabilidade do mandatário sucessor, a saber: 
demonstração da impossibilidade de prestar contas dos recursos geridos pelo antecessor;
adoção de medida destinada ao resguardo do patrimônio público.
Dessa forma, observa-se que a interpretação proposta apenas reforça as duas condicionantes previstas na precitada regulamentação de regência (Súmula 230 do TCU e art. 26-A, §§ 7º ao 9º, da Lei 10.522/2002) , as quais precisam ser observadas simultaneamente para que o sucessor tenha elidida a sua responsabilidade.
No caso concreto, não há nenhum elemento de prova que evidencie qualquer justificativa do sucessor quanto à impossibilidade de apresentar a prestação de contas no prazo devido, o que corrobora a tese de que o Sr. Damião Castro Filho não adotou todas as medidas que estavam a seu dispor para bem cumprir com o dever de prestar contas do PNATE/2016.
Ademais, constatou-se que a prestação de contas intempestiva foi apresentada pelo sucessor (peça 67) . Se o Sr. Damião Castro Filho teve condições de apresentar a prestação de contas em 13/1/2020, supõe-se que também teria condições de fazê-lo na data prevista nas normas do PNATE/2016, ou seja, em 21/8/2017.
No caso de incertezas quanto ao gestor que deu causa à omissão no dever de prestar contas, se o antecessor, porque não deixou a documentação necessária nos arquivos da entidade beneficiária, ou se o sucessor, porque não cumpriu o prazo para tal obrigação, quando dispunha de condições de fazê-lo, ambos os gestores respondem pela situação de omissão.
Observa-se que a citação inicial foi pela omissão na prestação de contas do PNATE/2016, tendo sido apresentada intempestivamente em 13/1/2020, posto que o prazo para apresentação das contas foi até 21/8/2017. Em consequência, a não apresentação das contas no prazo devido impossibilitou a fiscalização das contas pelo CACS, levando à omissão/ausência do parecer conclusivo desse Conselho.
Assim, considerando que o dever de prestar contas é uma "via de mão dupla", pavimentada pelo princípio da continuidade administrativa, e considerando, ainda, as incertezas que cercam esse tipo de situação, ou seja, TCE instaurada por "omissão" em transição de mandatos, ambos os gestores foram citados pela omissão/ausência do parecer conclusivo do CACS.
Por conseguinte, caberia a esses responsáveis apresentarem o referido parecer conclusivo ou suprirem a sua emissão, por exemplo, com documentação probatória da regularidade das informações apresentadas na prestação de contas intempestiva, enviada ao SiGPC.
Essa assertiva está em consonância com o entendimento vigente no TCU, o qual estabelece que, nesses tipos de repasse, uma vez instaurada a TCE por omissão na prestação de contas, o responsável deve apresentar todos os documentos comprobatórios das informações apresentadas na prestação de contas simplificada, tais como comprovantes de pagamentos efetuados com os recursos transferidos, notas fiscais, recibos, procedimentos licitatórios, contratos, extratos bancários, cópias de cheques e/ou ordens de pagamentos (Acórdão 289/2009-TCU-Primeira Câmara, Relator Ministro Augusto Nardes; Acórdão 3047/2007-TCU-Primeira Câmara, Relator Ministro Marcos Bemquerer; Acórdão 1423/2008-TCU-Primeira Câmara, Relator Ministro Augusto Nardes) .
Nesse diapasão, cabe ressaltar que é pacífica a jurisprudência deste Tribunal no sentido de que compete ao gestor o ônus de provar a aplicação regular dos recursos que lhe foram confiados (vide Acórdão 974/2018-TCU-Plenário, Relator Ministro Bruno Dantas; Acórdão 511/2018-TCU-Plenário, Relator Ministro Aroldo Cedraz; Acórdão 3875/2018-TCU-Primeira Câmara, Relator Ministro Vital do Rêgo; Acórdão 1983/2018-TCU-Primeira Câmara, Relator Ministro Bruno Dantas; Acórdão 1294/2018-TCU-Primeira Câmara, Relator Ministro Bruno Dantas; Acórdão 3200/2018-TCU-Segunda Câmara, Relator Ministro Aroldo Cedraz; Acórdão 2512/2018-TCU-Segunda Câmara, Relator Ministro Aroldo Cedraz; Acórdão 2384/2018-TCU-Segunda Câmara, Relator Ministro José Múcio Monteiro; Acórdão 2014/2018-TCU-Segunda Câmara, Relator Ministro Aroldo Cedraz; Acórdão 901/2018-TCU-Segunda Câmara, Relator Ministro José Múcio Monteiro; entre outros) .
No entanto, apenas o ex-gestor Auri Wulange Ribeiro Jorge apresentou documentação complementar, que foi devidamente analisada, nos termos do item 25.6.11, desta instrução, restando valores ainda a serem comprovados.
Nesse ponto, o responsável Damião Castro Filho não trouxe, aos autos, qualquer documentação complementar, limitando-se a imputar a responsabilidade pela omissão e eventual irregularidade na prestação de contas ao seu antecessor.
Conforme registrado anteriormente, no caso de incertezas quanto ao gestor que deu causa à omissão no dever de prestar contas, se o antecessor, porque não deixou a documentação necessária nos arquivos da entidade beneficiária, ou se o sucessor, porque não cumpriu o prazo para tal obrigação, quando dispunha de condições de fazê-lo, ambos os gestores respondem pela situação de omissão.
No entanto, como os recursos foram integralmente geridos pelo responsável Auri Wulange Ribeiro Jorge, somente a ele caberá responder pelo dano apurado, devendo o responsável Damião Castro Filho responder pelo descumprimento do prazo previsto para prestar contas do PNATE/2016.
Dessa forma, rejeitam-se as alegações de defesa apresentadas pelo responsável.
Rejeitadas ainda que parcialmente as alegações de defesa apresentadas, devem as contas serem julgadas irregulares, condenando-se o responsável Auri Wulange Ribeiro Jorge ao débito remanescente apurado e aplicando-lhe a multa prevista no art. 57, da Lei 8.443/1992, bem como aplicando-se a multa do art. 58, inciso I, da mesma Lei, ao responsável Damião Castro Filho.
PRESCRIÇÃO DA PRETENSÃO PUNITIVA
Vale ressaltar que a pretensão punitiva do TCU, conforme Acórdão 1441/2016-TCU-Plenário, Relator Ministro Benjamin Zymler, que uniformizou a jurisprudência acerca dessa questão, subordina-se ao prazo geral de prescrição indicado no art. 205, do Código Civil, que é de dez anos, contado da data de ocorrência da irregularidade sancionada, nos termos do art. 189, do Código Civil, sendo este prazo interrompido pelo ato que ordenar a citação, a audiência ou a oitiva dos responsáveis.
No caso em exame, não ocorreu a prescrição, uma vez que a irregularidade sancionada ocorreu no exercício de 2016, e o ato de ordenação da citação ocorreu em 2/7/2020.
CONCLUSÃO
Em face da análise promovida na seção "Exame Técnico", verifica-se que os responsáveis Auri Wulange Ribeiro Jorge e Damião Castro Filho não lograram comprovar integralmente a boa e regular aplicação dos recursos. Ademais, inexistem nos autos elementos que demonstrem a boafé dos responsáveis ou a ocorrência de outras excludentes de culpabilidade.
Vale ressaltar que a jurisprudência pacífica nesta Corte é no sentido da imprescritibilidade das ações de ressarcimento ao erário (Súmula TCU 282) . Dessa forma, identificado dano ao erário, devese instaurar e julgar o processo de tomada de contas especial para responsabilizar seus agentes causadores, respeitando o direito ao contraditório e à ampla defesa, independentemente de quando ocorreram os atos impugnados.
Verifica-se também que não houve a prescrição da pretensão punitiva, conforme análise já realizada.
Tendo em vista que não constam dos autos elementos que permitam reconhecer a boa-fé dos responsáveis, sugere-se que as suas contas sejam julgadas irregulares, nos termos do art. 202, § 6º, do Regimento Interno do TCU, com a imputação do débito remanescente atualizado monetariamente e acrescido de juros de mora, nos termos do art. 202, §1º, do Regimento Interno do TCU, descontado o valor eventualmente recolhido, com a aplicação da multa prevista no art. 57, da Lei 8.443/1992, ao responsável Auri Wulange Ribeiro Jorge, e com a aplicação da multa prevista no art. 58, inciso I, da Lei 8.443/1992, ao responsável Damião Castro Filho.
PROPOSTA DE ENCAMINHAMENTO
Diante do exposto, submetem-se os autos à consideração superior, propondo:
1. rejeitar parcialmente as alegações de defesa apresentadas pelo responsável Auri Wulange Ribeiro Jorge (CPF XXX.347.481-XX) ;
1. julgar irregulares, nos termos dos arts. 1º, inciso I, 16, inciso III, alíneas "b" e "c", da Lei 8.443/1992, c/c os arts. 19 e 23, inciso III, da mesma Lei, as contas do responsável Auri Wulange Ribeiro Jorge (CPF XXX.347.481-XX) , condenando-o ao pagamento das importâncias a seguir especificadas, atualizadas monetariamente e acrescidas dos juros de mora, calculadas a partir das datas discriminadas até a data da efetiva quitação do débito, fixando-lhe o prazo de quinze dias, para que comprove, perante o Tribunal, o recolhimento das referidas quantias aos cofres do Fundo Nacional de Desenvolvimento da Educação, nos termos do art. 23, inciso III, alínea "a", da citada lei, c/c o art. 214, inciso III, alínea "a", do Regimento Interno do TCU.
Débitos relacionados ao responsável Auri Wulange Ribeiro Jorge (CPF XXX.347.481-XX) :
	Data de ocorrência
	Valor histórico (R$) 

	25/1/2016
	3.814,80

	3/2/2016
	450,00

	7/7/2016
	2.560,00

	25/10/2016
	3.339,00

	13/12/2016
	2.000,00

	14/12/2016
	1.000,00

1. aplicar ao responsável Auri Wulange Ribeiro Jorge (CPF XXX.347.481-XX) , a multa prevista no art. 57, da Lei 8.443/1992, c/c o art. 267, do Regimento Interno do TCU, fixando-lhe o prazo de quinze dias, a contar da notificação, para que comprove, perante o Tribunal (art. 214, inciso III, alínea "a", do Regimento Interno do TCU) , o recolhimento da dívida aos cofres do Tesouro Nacional, atualizada monetariamente desde a data do acórdão que vier a ser proferido por este Tribunal até a do efetivo recolhimento, se paga após o vencimento, na forma da legislação em vigor;
1. rejeitar as alegações de defesa apresentadas pelo responsável Damião Castro Filho (CPF XXX.376.491-XX) ;
1. julgar irregulares, nos termos dos arts. 1º, inciso I, 16, inciso III, alínea "a", da Lei 8.443/1992, c/c os arts. 19 e 23, inciso III, da mesma Lei, as contas do responsável Damião Castro Filho (CPF XXX.376.491-XX) ;
1. aplicar ao responsável Damião Castro Filho (CPF XXX.376.491-XX) , a multa prevista no art. 58, inciso I, da Lei 8.443/1992, c/c o art. 268, inciso I, do Regimento Interno do TCU, fixando-lhe o prazo de quinze dias, a contar da notificação, para que comprove, perante o Tribunal (art. 214, inciso III, alínea "a", do Regimento Interno do TCU) , o recolhimento da dívida aos cofres do Tesouro Nacional, atualizada monetariamente desde a data do acórdão que vier a ser proferido por este Tribunal até a do efetivo recolhimento, se paga após o vencimento, na forma da legislação em vigor;
1. autorizar, desde logo, a cobrança judicial das dívidas, caso não atendidas as notificações, na forma do disposto no art. 28, inciso II, da Lei 8.443/1992;
1. autorizar também, desde logo, se requerido, com fundamento no art. 26, da Lei 8.443/1992, c/c o art. 217, §§ 1º e 2º, do Regimento Interno do TCU, o parcelamento das dívidas em até 36 parcelas, incidindo, sobre cada parcela, corrigida monetariamente, os correspondentes acréscimos legais, fixando-lhes o prazo de quinze dias, a contar do recebimento da notificação, para comprovarem, perante o Tribunal, o recolhimento da primeira parcela, e de trinta dias, a contar da parcela anterior, para comprovarem o recolhimento das demais parcelas, devendo incidir, sobre cada valor mensal, atualizado monetariamente, os juros de mora devidos, no caso do débito, na forma prevista na legislação em vigor, alertando os responsáveis de que a falta de comprovação do recolhimento de qualquer parcela importará o vencimento antecipado do saldo devedor, nos termos do § 2º do art. 217 do Regimento Interno deste Tribunal;
1. enviar cópia do Acórdão a ser prolatado, bem como do Relatório e do Voto que o fundamentarem à Procuradoria da República no Estado do Tocantins, nos termos do § 3º do art. 16 da Lei 8.443/1992, c/c o § 7º do art. 209 do Regimento Interno/TCU, para adoção das medidas cabíveis; e
1. enviar cópia do Acórdão que vier a ser proferido ao Fundo Nacional de Desenvolvimento da Educação e aos responsáveis, para ciência, informando que a presente deliberação, acompanhada do Relatório e do Voto que a fundamenta, está disponível para a consulta no endereço www.tcu.gov.br/acordaos, além de esclarecer que, caso requerido, o TCU poderá fornecer sem custos as correspondentes cópias, de forma impressa.
O representante do Ministério Público junto ao TCU (MPTCU) que atuou no feito manifestou-se parcialmente de acordo com a proposta da unidade técnica, conforme parecer que reproduzo a seguir (peça 119) :
"Cuida-se de processo de tomada de contas especial instaurada pelo Fundo Nacional de Desenvolvimento da Educação (FNDE) , originalmente em desfavor de Auri Wulange Ribeiro Jorge, ex-Prefeito do município de Axixá do Tocantins/TO, no período de 1º/1/2013 a 31/12/2016, em razão da omissão no dever de prestar contas dos recursos recebidos por força do Programa Nacional de Apoio ao Transporte Escolar (PNATE) , no exercício de 2016, cujo prazo encerrou-se em 21/8/2017.
Estando os autos no TCU, concluiu-se pela citação do referido gestor em solidariedade com o prefeito sucessor, Damião Castro Filho.
Realizadas as citações, ambos os responsáveis apresentaram defesa.
Após o exame da documentação apresentada, a Secex/TCE propôs o seguinte encaminhamento, no essencial:
a)	rejeitar parcialmente as alegações de defesa apresentadas pelo responsável Auri Wulange Ribeiro Jorge;
b)	rejeitar as alegações de defesa apresentadas pelo responsável Damião Castro Filho;
c)	julgar irregulares, nos termos dos arts. 1º, inciso I, 16, inciso III, alíneas "b" e "c", da Lei 8.443/1992, as contas do responsável Auri Wulange Ribeiro Jorge, condenando-o ao pagamento das importâncias especificadas na instrução, bem assim aplicando-lhe a multa prevista no art. 57 da referida lei;
d)	julgar irregulares, nos termos dos arts. 1º, inciso I, 16, inciso III, alínea "a", da Lei 8.443/1992, as contas do responsável Damião Castro Filho, aplicando-lhe a multa prevista no art. 58, inciso I, da referida lei;
Nossa concordância com a unidade técnica é parcial.
O ponto de divergência centra-se na responsabilização do prefeito sucessor.
A tese da unidade técnica está amparada nos parágrafos da instrução abaixo transcritos:
25.8.14.	   No caso concreto, não há nenhum elemento de prova que evidencie qualquer justificativa do sucessor quanto à impossibilidade de apresentar a prestação de contas no prazo devido, o que corrobora a tese de que o Sr. Damião Castro Filho não adotou todas as medidas que estavam a seu dispor para bem cumprir com o dever de prestar contas do PNATE/2016.
25.8.15.	   Ademais, constatou-se que a prestação de contas intempestiva foi apresentada pelo sucessor (peça 67) . Se o Sr. Damião Castro Filho teve condições de apresentar a prestação de contas em 13/1/2020, supõe-se que também teria condições de fazê-lo na data prevista nas normas do PNATE/2016, ou seja, em 21/8/2017.
25.8.16.  No caso de incertezas quanto ao gestor que deu causa à omissão no dever de prestar contas, se o antecessor, porque não deixou a documentação necessária nos arquivos da entidade beneficiária, ou se o sucessor, porque não cumpriu o prazo para tal obrigação, quando dispunha de condições de fazê-lo, ambos os gestores respondem pela situação de omissão.
Importante realçar, de plano, que o prefeito sucessor adotou medidas legais visando ao resguardo do patrimônio público, conforme fazem prova os elementos constantes da peça 5 dos presentes autos.
Ainda que ciente de tal fato, a Secex/TCE propõe a responsabilização, entendendo que o sucessor "não adotou todas as medidas que estavam a seu dispor para bem cumprir com o dever de prestar contas do PNATE/2016" (grifo acrescido) .
A tese da secretaria confere, a nosso ver, ampliação desmedida à expressão "impossibilidade de fazê-lo", constante da súmula 230, adiante transcrita, imputando ao gestor um dever não razoável de demonstração da impossibilidade de apresentação das contas.
Súmula 230 do TCU
Compete ao prefeito sucessor apresentar a prestação de contas referente aos recursos federais recebidos por seu antecessor, quando este não o tiver feito e o prazo para adimplemento dessa obrigação vencer ou estiver vencido no período de gestão do próprio mandatário sucessor, ou, na impossibilidade de fazê-lo, adotar as medidas legais visando ao resguardo do patrimônio público.
O prefeito sucessor informou, em sua defesa, que conseguiu ter acesso ao extrato bancário e pode identificar as empresas beneficiadas pelas transferências bancárias e conseguir a segunda via das notas fiscais dos fornecedores beneficiados por pagamentos do PNATE/2016, apresentando ao Tribunal os documentos correspondentes. 
Tal fato, ao contrário do que sustenta a instrução, não pode ser tomado em desfavor do gestor, pois acaso prevalecesse tal raciocínio, todo prefeito sucessor poderia ser responsabilizado, visto que, em tese, todos podem solicitar cópia dos extratos bancários e requerer a segunda via de documentos fiscais.
Ocorre que foge à razoabilidade, a nosso entender, atribuir esse dever ao sucessor, máxime quando se sabe das dificuldades naturais de início de gestão e da desorganização administrativa presente em tantos municípios, conforme patente em vários processos na Corte de Contas.
Cremos que há uma responsabilidade precípua do administrator que deixa a chefia do Executivo municipal de constituir uma comissão de transição de governo, com o objetivo justamente de fornecer à nova gestão eleita todos os documentos e informações sobre os repasses federais pendentes de prestação de contas, exigindo da nova administração, de forma acautelatória, recibo ou documento equivalente de entrega da documentação relativa às transferências pendentes de prestação de contas.
 Com essas considerações, divergimos topicamente da proposta da unidade, relativamente ao prefeito sucessor, propondo que suas contas sejam julgadas regulares, com fundamento nos arts. 1º, inciso I, 16, inciso I, 18 e 23, inciso I, da Lei 8.443/1992, dando-lhe quitação plena."
	É o relatório.

Ronicia Teixeira da Silva (OAB/TO 4.613) e Ricardo Ayres de Carvalho (OAB/TO 2.280).

Procurador Marinus Eduardo De Vries Marsico.

TOMADA DE CONTAS ESPECIAL. RECURSOS REPASSADOS PELO FUNDO NACIONAL DE DESENVOLVIMENTO DA EDUCAÇÃO (FNDE) A MUNICÍPIO. PROGRAMA NACIONAL DE APOIO AO TRANSPORTE ESCOLAR (PNATE). OMISSÃO NO DEVER DE PRESTAR CONTAS. CONTAS IRREGULARES. NOTAS FISCAIS SEM INDICAÇÃO DO PROGRAMA. DÉBITO. MULTA. ADOÇÃO DE PROVIDÊNCIAS POR PARTE DO PREFEITO SUCESSOR. CONTAS REGULARES. QUITAÇÃO. 1. Compete ao gestor sucessor adotar as medidas legais visando ao resguardo do patrimônio público. 2. As medidas legais de que trata a Súmula-TCU 230 não se limitam à propositura de ações de improbidade ou de representações ao Ministério Público. 3. A dicção expressa do art. 26-A, §8º, da Lei 10.522/2002 estabelece que o prefeito sucessor deve demonstrar o impedimento de prestar contas e solicitar a instauração de tomada de contas especial.

TOMADA DE CONTAS ESPECIAL (TCE)

Secretaria de Controle Externo de Tomada de Contas Especial (SecexTCE).

O Fundo Nacional de Desenvolvimento da Educação (FNDE) instaurou tomada de contas especial em desfavor de Auri Wulange Ribeiro Jorge, prefeito de Axixá do Tocantins/TO, no período de 1º/1/2013 a 31/12/2016, em razão da omissão no dever de prestar contas dos recursos recebidos por força do Programa Nacional de Apoio ao Transporte Escolar (Pnate) , no exercício de 2016, cujo prazo se encerrou em 21/8/2017.
Os recursos repassados pelo FNDE ao município no âmbito do Pnate no exercício de 2016 totalizaram R$ 107.124,08 (peça 2) . 
No âmbito deste Tribunal, foi apontada a responsabilidade também do Sr. Damião Castro Filho, na qualidade de prefeito sucessor, haja vista que o prazo final para a apresentação da correspondente prestação de contas recaiu na gestão do sucessor.
Instados a se pronunciar nos autos, conforme avisos de recebimento de peças 77 e 78, os Srs. Auri Wulange Ribeiro Jorge e Damião Castro Filho apresentaram tempestivamente suas defesas (peças 79 a 81 e 83 a 114) .
A Secretaria de Controle Externo de Tomada de Contas Especial, após análise das defesas encaminhadas, pugnou pela rejeição, ainda que parcial, das alegações apresentadas e pela irregularidade das contas dos responsáveis.
Em relação ao débito, imputado ao Sr. Auri Jorge, gestor dos recursos tratados neste processo, a unidade técnica considerou que os documentos apresentados teriam o condão de afastar parte do montante originalmente apontado.
 Propôs, ainda, a aplicação de multa do art. 58, inciso II, da Lei 8.443/1992, ao Sr. Damião Castro Filho. 
No entendimento da unidade técnica, a ação adotada pelo prefeito sucessor com vistas ao resguardo do interesse público teria sido insuficiente, ante a ausência de justificativas ao repassador que demonstrassem o impedimento de prestar contas, no prazo devido, acompanhadas de elementos comprobatórios das ações concretas adotadas para reunir a documentação referente às contas.
No caso concreto, o próprio prefeito sucessor apresentou intempestivamente as contas, em 13/1/2020, motivo pelo qual concluiu a unidade técnica poderia o mesmo tê-las apresentado na data oportuna, qual seja 21/8/2017. O gestor sucessor não apresentou qualquer justificativa para a não apresentação das contas no prazo devido.
O Ministério Público junto ao TCU, neste ato representado pelo Procurador Marinus Eduardo De Vries Marsico discordou parcialmente da proposta da unidade técnica, especialmente quanto à penalização do prefeito sucessor (peça 119) .
Entendeu o representante do Parquet que a tese da SecexTCE conferiria ampliação desmedida à expressão "impossibilidade de fazê-lo" constante da Súmula-TCU 230, imputando ao gestor um dever não razoável de demonstração da impossibilidade de apresentação de contas, especialmente quando consideradas as dificuldades naturais de início de gestão e de desorganização administrativa presente em tantos municípios. Como consequência, sugeriu a aprovação das contas do sucessor, dando-lhe quitação plena.
Feito esse breve histórico, passo ao exame de mérito do presente processo.
Acompanho, desde já, a proposta da unidade técnica, cuja análise incorporo às minhas razões de decidir.
Inicialmente, não acolho a preliminar de nulidade da citação. No âmbito do TCU, o aviso de recebimento dos Correios fazendo prova de que a citação foi entregue no endereço do responsável constante na base de dados do Cadastro de Pessoas Físicas, justifica a rejeição de nulidade processual, arguida sob a alegação de ausência de ciência pessoal da comunicação processual (Acórdão 1504/2012-TCU-Segunda Câmara, Rel. Augusto Nardes, Acórdão 680/2020-TCU-Plenário e Acórdão 316/2018-TCU-Plenário, estes últimos de minha relatoria) .
II
No mérito, alinho-me às posições convergentes da unidade técnica e do Ministério Público de Contas, no sentido de que cabe ao senhor Auri Wulange Ribeiro Jorge responder pelo dano apurado, uma vez que os valores sem comprovação de regular aplicação foram por ele integralmente geridos.  Sua responsabilidade decorre diretamente da condição de gestor dos recursos repassados, nos termos do art. 70, parágrafo único, da Constituição Federal. Ademais, o gestor municipal não foi capaz de apresentar elementos que permitissem reconhecer a sua boa-fé ou reunir evidências de que tenha disponibilizado à nova administração as informações e condições para efetuar a regular prestação de contas nos termos da Súmula-TCU 230.
Discordo, entretanto, da proposta de redução do débito originalmente apontado. Entendo que o ex-gestor não foi capaz de comprovar a devida aplicação dos recursos gerenciados, mesmo que parcialmente.
De início, recordo que a presença do parecer conclusivo do Conselho de Acompanhamento e Controle Social (Cacs) é condição indispensável para avaliação da regularidade do emprego dos recursos geridos, uma vez que a prestação de contas ao FNDE tem caráter declaratório. Registro, por oportuno, trecho do voto que fundamenta o recente Acórdão 11/2021-TCU-Primeira Câmaraâmera, Rel. Benjamin Zymler:
20. Quanto à documentação oferecida a título de prestação de contas intempestiva perante o FNDE, esta não foi aceita pela entidade por não estar acompanhada do Parecer Conclusivo do Conselho de Acompanhamento e Controle Social do Fundo de Manutenção e Desenvolvimento da Educação Básica e de Valorização dos Profissionais da Educação (Cacs/Fundeb) .
21. Sobre o tema, urge asseverar que o citado parecer constitui elemento indispensável para a correta avaliação da regularidade na aplicação dos recursos federais atinentes ao Pnate, sendo que a sua ausência conduz ao julgamento pela irregularidade das contas. Isso porque a prestação de contas desse tipo de repasse é simplificada e declaratória, constituída por demonstrativos de despesas a serem apresentados pelo próprio gestor junto ao SiGPC. O parecer conclusivo do Cacs/Fundeb funciona, pois, como elemento essencial de validação dos dados apresentados pelo gestor.
22. A importância do referido parecer conclusivo e a sua ausência/deficiência como motivo para a impugnação do valor total repassado já foram objeto de exame em diversas ocasiões nesta Corte de Contas (vide Acórdão 2002/2018-TCU-Primeira Câmara, relator Ministro-Substituto Augusto Sherman Cavalcanti; 2.305/2017-2ª Câmara, relator Ministro José Múcio Monteiro; 2.762/2016-2ª Câmara, relator Ministro Vital do Rêgo; e 289/2009-1ª Câmara, relator Ministro Augusto Nardes) .
Nada obstante, em sede de tomada de contas especial, torna-se necessário analisar as alegações de defesa apresentadas pelo gestor citado e a documentação comprobatória apresentada em sua defesa.
No caso presente, entendo que o extrato bancário da conta corrente do programa e as notas fiscais apresentadas são insuficientes para a comprovação da regularidade do emprego dos recursos, uma vez que não há qualquer menção nesses documentos ao programa de governo, em oposição ao exigido pelo §5º, art. 14, da Resolução 5/2015, do Conselho Deliberativo do FNDE:
§ 5º - Todos os comprovantes de despesas realizadas com recursos transferidos a conta do programa devem ser originais ou equivalentes, na forma da legislação regulamentar à qual os EEx estiverem sujeitos, devendo os recibos, faturas, notas fiscais e quaisquer outros documentos comprobatórios serem emitidos em nome dos EEx, devidamente identificados com o nome do PNATE/FNDE, e arquivados em sua sede, ainda que utilize serviços de contabilidade de terceiros, pelo prazo de 10 (dez) anos contados da data da aprovação da prestação de contas anual do FNDE pelo Tribunal de Contas da União (TCU) , referente ao exercício de repasse dos recursos. (grifou-se) 
De igual modo, embora seja possível associar as notas fiscais - emitidas em sua totalidade por um posto de gasolina da municipalidade - às transferências realizadas por meio da conta corrente do convênio, tal fato apenas demonstra que os recursos recebidos à conta do programa foram utilizados pela prefeitura para pagamentos de combustível e de lubrificantes para automóveis. Não são capazes de demonstrar vínculo perceptível com o objeto do ajuste. 
Não há, nos autos, documentos, empenhos, contratos, faturas ou quaisquer outras evidências de que essas despesas foram empregadas na execução do programa de transporte escolar. 
Entendo que os documentos acostados aos autos não trazem evidências do nexo causal entre as despesas efetuadas e a efetiva aplicação dos recursos para a prestação do serviço de transporte escolar.
Reforço minha posição segundo a qual a ausência de parecer dos conselhos municipais de controle social, quando previsto em programas federais de natureza continuada, para ser superada a ponto de afastar a presunção de dano ao erário, deve ser suprida por robusta documentação comprobatória (por exemplo: empenhos, contratos, faturas) das despesas em questão, fato que, conforme demonstrado acima, não foi observado no presente caso concreto. 
Diante disso, entendo que o débito a ser imputado ao Sr. Auri Wulange Ribeiro Jorge deve equivaler à totalidade do montante repassado pelo FNDE, sendo-lhe aplicável, ainda, a multa fundada no art. 57 da Lei 8.443/1992.
Registro que, nos termos do Acórdão 1441/2016-TCU-Plenário, não ocorreu a prescrição da pretensão punitiva deste Tribunal, tendo em vista que os recursos foram geridos em 2016 e o ato que determinou a citação foi expedido em 2/7/2020, antes, portanto, do interregno de dez anos previsto no art. 205 do Código Civil, utilizado subsidiariamente por este Tribunal. 
III
Quanto à responsabilização do prefeito sucessor, permito-me, inicialmente, fazer uma breve digressão sobre o tema tratado neste processo.
O Enunciado de Súmula TCU 230 traça as diretrizes para a responsabilização do prefeito sucessor, nos seguintes termos, verbis:
Compete ao prefeito sucessor apresentar a prestação de contas referente aos recursos federais recebidos por seu antecessor, quando este não o tiver feito e o prazo para adimplemento dessa obrigação vencer ou estiver vencido no período de gestão do próprio mandatário sucessor, ou, na impossibilidade de fazê-lo, adotar as medidas legais visando ao resguardo do patrimônio público.
A imprecisão da expressão "adotar as medidas legais visando ao resguardo do interesse público" constante da referida súmula já foi questão debatida no âmbito desta Corte de Contas quando do julgamento do Acórdão 206/2020-TCU-Plenário. Permito-me transcrever, por elucidativas, as ponderações do então revisor do feito, Min. Subst. Weder de Oliveira:
A simples leitura da súmula não fornece aos prefeitos segurança sobre o que fazer para poderem se valer dessa súmula, seja na versão original, seja na versão proposta: precisam ou não instaurar tomada de contas especial? Se não precisam, que medida legal seria considerada pelo Tribunal como apta a "resguardar o patrimônio público"? A que patrimônio público a súmula se refere: o federal? O municipal? Se é o federal, teria o município legitimidade para buscar essa proteção? Se o patrimônio é o municipal, em que uma medida visando preservá-lo interessaria à União? Não bastaria aos gestores comunicarem ao órgão/entidade concedente a impossibilidade de apresentar a prestação de contas dos recursos geridos pelo antecessor, relatando as razões, e requerer-lhe a abertura da devida tomada de contas especial?
A nova redação da Súmula 230, ora proposta, assim como a original na versão reinterpretada em que vem sendo amplamente aplicada, não respondem, a meu ver, a essas questões, porque os precedentes não fornecem os elementos de respostas. Também não responde a perguntas mais centrais: por que razão o ajuizamento de ação judicial ou a formulação de representação ao Ministério Público seriam motivos para afastamento de responsabilidade pela não apresentação de prestações de contas? Que conexão de sentido há entre esses polos? Não sendo mais o caso de demandar dos prefeitos a abertura de tomada de contas especial, como era o escopo do texto original, por que não lhes demandar então a imediata comunicação dos fatos ao concedente e a solicitação para que a instaure? Em que determinadas ações judiciais/representações, movidas pelos municípios (em favor de seu patrimônio, presume-se) , podem funcionar melhor do que uma tomada de contas especial para os objetivos do controle externo: ressarcimento de danos causados ao erário federal?
Ao que me parece, a exigência de adoção de medidas legais (não especificadas) é apta a obter elementos de caracterização da boa-fé do sucessor e de veracidade de suas alegações, requisitos necessários ao afastamento de sua responsabilidade, mas não é apta a constituir procedimento claro e preciso tendente ao ressarcimento do dano ao erário federal, presumido pela inexistência de comprovação da boa e regular aplicação dos recursos.
A Súmula 230, em seu teor original (compreendido em conjunto com os precedentes) , fazia sentido quando o Tribunal entendia que podia demandar dos prefeitos a instauração de tomada de contas especial, e essa era uma obrigação que cobrava dos prefeitos sucessores, constituindo, portanto, esse processo a medida legal a ser adotada para resguardar o patrimônio público (expressão equívoca) , buscando o ressarcimento do erário. Essa era uma medida apta a esse fim; era a providência, como o Tribunal entendia, que cabia ao prefeito sucessor adotar contra o antecessor que deixava de prestar contas dos referidos recursos diretamente a esta Corte.
Diante disso, defendeu S. Exa. como "...medida jurídica e administrativa natural, lógica, razoável e necessária a ser exigida do sucessor, para fins de não responsabilização, a imediata comunicação, ao concedente, da impossibilidade de apresentar a prestação de contas e das respectivas razões, seguida da solicitação de instauração da devida TCE", nos exatos termos da Lei 10.522/2002.
Estas foram as medidas consideradas pelo revisor do tema como principais e essenciais a serem adotadas. A exigência de adoção de outras medidas judiciais ou cíveis teriam apenas um sentido complementar às medidas principais: obtenção de outros elementos caracterizadores da boa-fé e da veracidade das alegações.
As preocupações do nobre revisor não puderam à época ser incorporadas ao texto do enunciado de súmula, haja vista a inexistência de precedentes na jurisprudência então vigente que tratassem a importante questão por ele levantada.
Isso porque, na formulação ou alteração de súmula de jurisprudência, a análise deve se limitar, exclusivamente, à verificação da existência de entendimento pacífico sobre certo tema, retratado por reiteradas deliberações em determinado sentido. O objetivo, pela própria natureza da súmula, é produzir texto de referência para simplificar e buscar harmonia entre os futuros julgamentos, com a aplicação automática de balizamento consolidado ao longo do tempo. 
Ante a ausência de uma diretriz mais clara acerca de que providências deveria o gestor adotar para resguardar o patrimônio público, a questão passou a ser analisada em cada caso concreto.
Observo que a jurisprudência prevalente deste Tribunal, no exame de cada caso concreto, tem aceitado várias medidas de resguardo ao patrimônio público.
Em alguns julgados, a propositura de ação civis e/ou a representação ao ministério público competente permitiram afastar a responsabilidade do gestor sucessor (Acórdãos 7.285/2020 e 13.380/2020, 1ª Câmara, Rel. Benjamin Zymler, 12.524/2020-1ª Câmara, Rel. Vital do Rêgo, 13.930/2020-2ª Câmara, Rel. Ana Arraes, 14.042/2020-1ª Câmara, Rel. Augusto Sherman) .
Por ocasião do julgamento do Acórdão 12533/2019-TCU-Segunda Câmara, sob relatoria da Min. Ana Arraes, houve acolhimento da conduta de gestor municipal que atuou segundo os preceitos exigidos pela Lei 10.522/2002, sem, contudo, promover o ajuizamento de ações judiciais, conforme se observa do trecho a seguir transcrito:
É regular a conduta de prefeito sucessor que, ante justificativa plausível sobre a impossibilidade de prestar contas dos recursos federais geridos por seu antecessor, comunica o fato a órgão o a entidade concedente e lhe solicita a instauração da competente tomada de contas especial, ainda que, em nome da municipalidade, deixe de ajuizar ação judicial em desfavor daquele, haja vista a imprecisão redacional do Enunciado 230 da Súmula de Jurisprudência, a falta de uniformidade de entendimento neste Tribunal sobre a sua aplicabilidade e, principalmente, a regra disposta no art. 26-A, § 8º, da Lei 10.522/2002.
A Lei 10.522/2002, mencionada no precedente anterior e que dispôs sobre o Cadastro Informativo dos créditos não quitados de órgãos e entidades federais, estabeleceu a obrigação, para os prefeitos e governadores sucessores impossibilitados de prestar contas dos recursos geridos por seus antecessores, da apresentação, ao órgão concedente, das justificativas que demonstrem esse impedimento e a solicitação de instauração de tomada de contas especial (art. 26-A, §§ 7º e 8º) .
A adoção de tais providências autoriza a suspensão do registro de inadimplência do órgão ou entidade no Cadin, conforme dispõe o art. 26-A, § 9º, da referida norma legal.
Em outros julgados, o Tribunal se manifestou pelo acolhimento das justificativas de gestores que apresentaram, entre as providências adotadas, a representação ao TCU para autuação de TCE em desfavor de seus antecessores (Acórdão 11342/2020-TCU-Segunda Câmara, Rel. André de Carvalho) . 
Recentemente e após estudos levados a efeito pela Secretaria-Geral de Controle Externo, a Portaria TCU 71/2012, que disciplina a instauração, organização e o encaminhamento ao TCU das tomadas de contas especiais, sofreu alteração pela Instrução Normativa TCU 88/2020, para, dentre outras medidas, incluir como obrigação do prefeito sucessor a apresentação de justificativas que demonstrem a impossibilidade de prestar contas no prazo legal, acompanhadas de elementos comprobatórios das ações concretas adotadas para reunir a documentação referente às contas dos recursos geridos por seu antecessor (art. 9B, parágrafo único) .
Compreendo os desafios muitas vezes identificados nas transições de mandato, em que desavenças políticas dificultam a observância da continuidade administrativa, tão necessária à estabilidade da gestão municipal. Tal situação se dá, sobretudo, porque não há tradição de que a transição de governo seja realizada com transparência e registro das condições nas quais as prestações de contas pendentes de comprovação são deixadas de uma gestão para outra.
Embora sensível a essa realidade, penso que tal postura, seja do prefeito antecessor, seja do sucessor, não pode ser chancelada por este Tribunal no exame das respectivas responsabilizações.
O prefeito antecessor não pode deixar de arquivar a documentação referente à movimentação financeira ocorrida em seu mandato quando a prestação de contas recair na gestão do sucessor. Este, por sua vez, não pode deixar de prestar contas diante da inimizade política com seu antecessor, objetivando vê-lo em situação difícil junto aos órgãos de controle.
A adoção de conduta em quaisquer um dos sentidos acima mencionados onera a Administração Pública, já que acarreta significativo desperdício de recursos humanos e financeiros ao movimentar inutilmente a máquina administrativa de controle, no âmbito interno e externo.
Ao analisar as condutas com o objetivo de delimitar as responsabilidades, nem sempre é possível a este Tribunal, com base nos elementos constantes dos autos, identificar com clareza qual agente deu causa à omissão na apresentação da prestação de contas, ou se ambos são responsáveis por essa situação.
Em alguns casos, chega-se a indagar se a atuação do sucessor é negligente ou mesmo dolosa. Ao invés de cumprir com o seu dever de prestar contas ou de demonstrar que adotou medidas internas efetivas para encontrar a documentação necessária a essa prestação, muitas vezes prefere a alternativa que pode lhe parecer mais cômoda de ingressar com representação perante o Ministério Público ou ação judicial de ressarcimento contra o ex-gestor, na segurança de que a um só tempo tal iniciativa suspenderá a inadimplência do ente federado e redundará no afastamento de sua responsabilidade. Tal alternativa acaba sendo penosa porque sobrecarrega o Judiciário e acarreta uma sobreposição de forças, considerando a atribuição constitucional do TCU de apurar os fatos.
Por isso é que, mais recentemente, a Instrução Normativa 71/2012 incluiu nova diretriz, em seu artigo 9B, segundo o qual, ainda que a data da prestação de contas recai na gestão do prefeito sucessor e havendo dúvidas sobre quem deu causa à omissão, sucessor e antecessor "...serão notificados para recolher o débito, prestar contas ou apresentar justificativas sobre a omissão, o primeiro por supostamente não ter deixado a documentação necessária para que o sucessor pudesse prestar contas e o segundo por ter descumprido o dever de apresentar a prestação de contas no prazo devido".
Ainda que os tribunais de contas não possuam o monopólio das medidas de ressarcimento ao erário, entendo mais produtivo, frustradas as medidas administrativas para a reparação do dano apurado, que tal questão seja tratada no âmbito dos controles interno e externo, a partir do instrumento legal existente, criado especialmente para o ressarcimento do dano e a responsabilização dos envolvidos, qual seja, a tomada de contas especial. A apuração das irregularidades em sede de controle poderá, eventualmente, subsidiar o Judiciário com elementos que facilitem a interposição de eventuais ações cíveis ou criminais que as autoridades entendam necessárias.
É claro que a definição de uma medida prevalente dentre os vários instrumentos existentes para o resguardo do patrimônio público exigiria um aprofundado estudo sobre o assunto, com o envolvimento obrigatório dos principais atores que participam dos sistemas de gestão e controle de verbas federais descentralizadas. 
Resta-me, no caso concreto, e após traçado o histórico do tema e das implicações dele decorrente, avaliar se a conduta do sucessor foi a que, dentre as múltiplas possibilidades existentes, proporcionou o resguardo do erário público, na forma determinada pelo Enunciado da Súmula TCU 230.
A proposta da unidade técnica no caso em exame é responsabilizar o gestor sucessor ante a ausência de justificativas para a omissão no dever de prestar contas no prazo originalmente estabelecido e a intempestiva apresentação das contas passados mais de dois anos do vencimento dessa obrigação, sem qualquer justificativa que demonstrasse a impossibilidade de fazê-lo no prazo legal, acompanhada dos elementos comprobatórios das ações concretas na busca pela documentação pertinente.
No caso concreto, é possível observar que a medida com vistas a resguardar o patrimônio público adotada pelo prefeito sucessor foi o registro efetuado no Sistema de Gestão de Prestação de Contas-SIGPC referente à ação judicial protocolado junto à Procuradoria da República/TO, consoante consta no relatório do tomador de contas (peça 19, p. 3) :
No caso em exame, não há que se falar em corresponsabilidade, pois, apesar do prazo para prestação de contas ter se encerrado em 21/08/2017 durante a gestão do Sr. Damião Castro Filho, gestão atual 2017-2020 (peça 06) , este adotou as medidas de resguardo ao erário, conforme registro efetuado no Sistema de Gestão de Prestação de Contas-SIGPC (peça 04) , e este registro refere-se à ação judicial protocolado junto à Procuradoria da República/TO e apresentada à Procuradoria Federal no FNDE.
Em sua defesa, o prefeito sucessor argumentou ter encontrado situação caótica no município, ante a ausência dos documentos pertinentes à prestação de contas que deveria ser apresentada. Discorreu sobre as providências que teve que adotar, após obtenção dos extratos bancários pertinentes, para identificar as empresas fornecedoras de bens e serviços à municipalidade beneficiadas por pagamentos do Pnate/2016.
Julgo, na linha defendida pela unidade técnica, que os argumentos apresentados pelo gestor sucessor não podem ser acolhidos e sua responsabilidade não pode ser afastada.
O Sr. Damião assumiu a titularidade do poder executivo municipal em janeiro de 2017. O prazo final para a apresentação da prestação de contas de que trata este processo era 21/8/2017.
O extrato bancário inserido nos autos foi gerado em 11/10/2017, já na gestão do prefeito sucessor e identifica que todos os pagamentos foram feitos a um único fornecedor, um posto de gasolina da municipalidade, qual seja, J.O. Posto de Combustíveis Ltda. (peça 9) .
Por sua vez, a ação de improbidade administrativa 0001027-76.2018.8.27.2712, que baseou o registro no Sistema de Gestão de Prestação de Contas-SIGPC feito por esse gestor, foi autuada em 11/9/2018. 
O Sr. Damião apresentou intempestivamente as contas, em 13/1/2020. O órgão concedente, após análise da documentação apresentada, concluiu pela impossibilidade de verificação do cumprimento do objeto e do objetivo do Programa Nacional de Apoio ao Transporte do Escolar (PNATE) devido à ausência do Parecer Conclusivo emitido pelo Conselho de Acompanhamento e Controle Social do Fundeb - CACS sobre a referida prestação de contas, motivo pelo qual impugnou a totalidade dos recursos disponibilizados (peça 64) .
Não há nos autos, nem na defesa do prefeito sucessor, qualquer explicação para o fato de que, de posse das informações sobre a realização das despesas (extrato bancário) com a necessidade de realização de duas únicas diligências, uma ao beneficiário dos pagamentos e outra ao CACS, tenha o sucessor optado por ajuizar ação judicial, quase um ano após o conhecimento do documento bancário, ao invés de encaminhar a prestação de contas ao FNDE. Também não há nenhuma informação sobre o motivo que o levou a entregar a prestação de contas somente em 2020. 
Vale mencionar que a partir de 2011, no âmbito do FNDE, a prestação de contas dos recursos executados sob a forma de repasse automático é registrada pelo próprio gestor no Sistema de Gestão de Prestação de Contas - SIGPC que informa à autarquia a execução dos recursos, com o aval do Conselho de Acompanhamento e Controle Social do Fundeb, a quem compete, nos termos legais, fiscalizar e emir parecer sobre as contas prestadas pelo Município, conforme os parâmetros dispostos no art. 17, caput, da Resolução CD/FNDE 12/2011.
São exigidos na inclusão no sistema dos seguintes documentos: demonstrativo da execução da receita e da despesa e dos pagamentos efetuados, parecer conclusivo do CACS acerca da aplicação dos recursos transferidos, conciliação bancária, se for o caso, extratos bancários da conta específica e das aplicações financeiras realizadas
Ainda que o sucessor tenha ingressado com representação junto ao Ministério Público competente, atendendo aos termos do art. 17 da Resolução CD/FNDE 5/2015, não vejo, no caso concreto, justificativas para afastar sua responsabilidade pela omissão ora examinada, sob a ótica do resguardo do interesse público, na forma delimitada pela Súmula TCU 230.
No caso concreto, o gestor teve mais de seis meses para organizar a prefeitura antes da data prevista para a prestação de contas e verificar as providências que deveria adotar para sua realização, inclusive, se fosse o caso, com a propositura de ação de exibição de documentos perante o Judiciário, diante de eventual resistência injustificada de seu antecessor de fornecimento dos elementos para tanto necessários, conforme já consignou a jurisprudência deste Tribunal em vários julgados (Acórdão 7251/2016-TCU-Segunda Câmara, 5.714/2017-TCU-1ª Câmara, 619/2014-TCU-1ª Câmara e 3.039/2011-TCU-2ª Câmara, dentre outros) .
A inércia do sucessor em adotar as providências com vistas ao resguardo dos cofres públicos, com a apresentação simplificada da prestação de contas em exame, atendendo ao princípio da continuidade administrativa, ao qual se subordinam todos os gestores públicos, impediu fossem trazidos aos autos os elementos necessários à observância da regular aplicação dos recursos  envolvidos. Lembro que a solicitação do parecer junto ao CACS, medida pouco onerosa ao gestor, associada ao encaminhamento do extrato bancário, documento de fácil acesso junto às respectivas instituições, já teria proporcionado elementos para avaliar o atendimento dos objetivos do programa.
Nessa linha de raciocínio, rejeito as razões de justificativa apresentadas pelo sucessor, entendendo cabível a aplicação de multa àquele gestor. 
Por fim, registro que, nos termos do Acórdão 1441/2016-TCU-Plenário, não ocorreu a prescrição da pretensão punitiva deste Tribunal, tendo em vista que a data da prestação de contas se encerrou em 21/8/2017 e o ato que determinou a citação foi expedido em 2/7/2020, antes, portanto, do interregno de dez anos previsto no art. 205 do Código Civil, utilizado subsidiariamente por este Tribunal. 
	Com essas considerações, VOTO para que seja adotada a minuta de acórdão que trago à consideração deste colegiado.
TCU, Sala das Sessões Ministro Luciano Brandão Alves de Souza, em 27 de abril de 2021.
Ministro VITAL DO RÊGO 
Relator